臺灣高等法院刑事判決
111年度上訴字第606號
上  訴  人  
即  被  告  陳春雄



上列上訴人即被告因洗錢防制法等案件，不服臺灣桃園地方法院
110年度金訴字第122號，中華民國110年12月23日第一審判決（
起訴案號：臺灣桃園地方檢察署110年度偵字第1959號），提起
上訴，本院判決如下：
    主  文
原判決撤銷。
陳春雄幫助犯洗錢防制法第十四條第一項之一般洗錢罪，處有期
徒刑貳月，併科罰金新臺幣壹仟元，罰金如易服勞役，以新臺幣
壹仟元折算壹日。
    事  實
一、陳春雄明知金融機構帳戶係個人理財之重要工具，為攸關個
    人財產、信用之表徵，可預見將其申設之銀行帳戶金融卡及
    密碼交付他人使用，將可能遭他人自行或轉由不詳人士使用
    供實行詐欺取財犯罪，作為詐欺被害人並指示被害人匯入款
    項之用，再將該犯罪所得提取轉出，製造金流斷點，以掩飾
    犯罪所得真正去向而逃避檢警追緝，仍基於容任該結果發生
    亦不違背其本意之幫助詐欺取財與幫助洗錢之不確定故意，
    於民國108年12月6日至109年9月7日間之不詳時間，在臺灣
    地區某不詳地點，將其向渣打國際商業銀行（下稱「渣打銀
    行」）申設第00000000000000號帳戶（下稱「本案帳戶」）
    之金融卡及密碼，以不詳方式提供給姓名年籍均不詳之人，
    而容任他人將前揭帳戶作為詐騙不特定人匯款及取得贓款、
    掩飾犯行之人頭帳戶使用，以此方式幫助詐欺集團從事詐欺
    犯罪及掩飾犯罪所得之去向。嗣該詐欺集團成員即共同意圖
    為自己不法之所有，基於詐欺取財、洗錢之犯意聯絡，於10
    9年9月7日上午11時許，佯裝林允生友人撥打電話給林允生
    ，佯稱因購買法拍屋，亟需現金云云，致林允生陷於錯誤，
    於同日下午1時許，臨櫃匯款新臺幣（下同）10萬元至本案
    帳戶內，旋遭詐欺集團成員提領一空，產生遮斷金流以逃避
    國家追訴、處罰之效果。嗣因林允生察覺有異而報警，始循
    線查悉上情。
二、案經林允生訴由桃園市政府警察局楊梅分局報告臺灣桃園地
    方檢察署檢察官偵查起訴。　　
    理  由
壹、證據能力部分：
    按被告以外之人於審判外之陳述，雖不符刑事訴訟法第159
    條之1至第159條之4之規定，而經當事人於審判程序同意作
    為證據，法院審酌該言詞陳述或書面陳述作成時之情況，認
    為適當者，亦得為證據。當事人、代理人或辯護人於法院調
    查證據時，知有第159條第1項不得為證據之情形，而未於言
    詞辯論終結前聲明異議者，視為有前項之同意，刑事訴訟法
    第159條之5定有明文。查本判決所引用之供述證據，檢察官
    、上訴人即被告陳春雄（下稱「被告」）於本院準備程序及
    審理時，對於證據能力均不爭執，且迄言詞辯論終結前均未
    聲明異議，本院審酌上開證據資料製作時之情況，並無違法
    、不當或不宜作為證據之情事，亦無證據證明係公務員違背
    法定程序所取得，是認為以之作為證據應屬適當。另本判決
    引用之非供述證據，亦經本院依法踐行調查證據程序，檢察
    官、被告均不爭執各該證據之證據能力，亦查無依法應排除
    其證據能力之情形，是後述所引用證據資料均有證據能力。
貳、實體部分：
一、認定犯罪事實之證據及理由：
　㈠訊據被告對於前揭犯罪事實，於本院審理時坦承不諱在卷（
    見本院卷第83至84頁），核與證人即告訴人林允生於警詢、
    原審審理時之指訴相符（見偵查卷第17至18頁、原審卷第47
    至50頁、第63至71頁），並有渣打銀行110年3月26日渣打商
    銀字第1100011474號函及所附本案帳戶基本資料表、活期性
    存款結清帳戶明細查詢、110年9月30日渣打商銀字第110003
    5837號函及所附本案帳戶開戶資料及交易明細、告訴人之臺
    灣土地銀行109年9月7日匯款申請書（收款人戶名：陳春雄
    、匯款金額：10萬元）在卷可稽（見偵查卷第19頁、第67至
    72頁，原審卷第23至25頁），足認被告前揭任意性自白確與
    事實相符，堪予採認。
  ㈡按洗錢防制法業於105年12月28日修正公布，並於106年6月28
    日生效施行（下稱新法）。其立法目的在於防範及制止因犯
    第3條所列之特定犯罪而取得或變得之財物或財產上利益及
    其之孳息，藉由包含處置（即將特定犯罪所得直接予以移轉
    或變更）、分層化（即以迂迴層轉、化整為零之多層化包裝
    方式，掩飾或隱匿特定犯罪所得）及整合（即收受、持有或
    使用他人之特定犯罪所得，使之回流至正常金融體系，而得
    以合法利用享受）等各階段之洗錢行為，使其形式上轉換成
    為合法來源，以掩飾或切斷特定犯罪所得與犯罪之關聯性，
    而藉以逃避追訴、處罰。而金融帳戶為個人之理財工具，政
    府開放金融業申請設立後，金融機構大量增加，一般民眾皆
    可以存入最低開戶金額之方式自由申請開設金融帳戶，此外
    即無任何特殊之限制，因此一般人申請存款帳戶極為容易而
    便利，且得同時在不同金融機構申請多數存款帳戶使用，絕
    無使用他人帳戶之必要，此為一般日常生活所熟知之常識，
    故除非有特殊或違法之目的，並為藉此躲避警方追緝，一般
    正常使用之存款帳戶，並無向他人借用、承租或購買帳戶存
    簿及金融卡之必要。再詐欺集團經常利用大量取得之他人存
    款帳戶，以隱匿其財產犯罪之不法行徑，規避執法人員之查
    緝，並掩飾、確保因自己犯罪所得之財物，類此在社會上層
    出不窮之案件，亦經坊間書報雜誌、影音媒體多所報導及再
    三披露而為眾所周知之情事，是以避免此等專屬性甚高之物
    品被不明人士利用為犯罪工具，亦為一般生活所應有之認識
    。行為人提供金融帳戶提款卡及密碼供他人使用，嗣後被害
    人雖匯入款項，然此時之金流仍屬透明易查，在形式上無從
    合法化其所得來源，未造成金流斷點，尚不能達到掩飾或隱
    匿特定犯罪所得之來源、去向及所在之作用，須待款項遭提
    領後，始產生掩飾、隱匿之結果，若無參與後續之提款行為
    ，非屬洗錢防制法第2條所稱之洗錢行為，不成立同法第14
    條第1項一般洗錢罪之正犯；然如行為人主觀上認識該帳戶
    可能作為收受及提領特定犯罪所得使用，他人提領後即產生
    遮斷資金流動軌跡以逃避國家追訴、處罰之效果，仍基於幫
    助之犯意而提供，應論以幫助犯同法第14條第1項之一般洗
    錢罪（最高法院108年度台上字第3101號判決意旨參照）。
    被告既於108年12月6日至109年9月7日間之不詳時間，在臺
    灣地區某不詳地點，將其向渣打銀行申設之本案帳戶金融卡
    及密碼，提供予姓名年籍均不詳之他人使用，則以被告係具
    有相當生活經驗與社會歷練之成年人，自明知交付本案帳戶
    提款卡、密碼之目的係供對方得以提領匯入本案帳戶之款項
    ，則本案帳戶之戶名雖仍為被告，外觀上顯示帳戶內之款項
    係由被告取得，但實際上卻係由前揭姓名年籍均不詳之詐欺
    集團成員實際掌控、取得本案帳戶內之詐騙所得款項，不法
    份子即可藉此隱身於被告名義後面恣意為之，而洗錢防制法
    第3條第2款明定詐欺取財為洗錢行為之前置犯罪，被告交付
    本案帳戶之提款卡及密碼予他人使用，嗣經他人進行詐騙，
    於被害人匯入款項後旋即提領，以製造該詐欺金流之斷點，
    實質上將使該犯罪所得流向不明，造成隱匿之效果，自足令
    犯罪所得之實際去向經由系爭帳戶存、提之虛假交易產生混
    淆，妨害該詐欺犯罪之偵查，自屬幫助他人為洗錢之犯行，
    且被告顯有掩飾特定犯罪所得去向之幫助洗錢之不確定故意
    ，堪可認定；又被告為智慮成熟，具有相當社會經驗之成年
    人，對於他人取得本案帳戶之提款卡及密碼，將可能持以作
    為其他不法犯罪用途使用之情，亦有所預見，且不違背其本
    意，顯同時具有幫助他人實施詐欺取財之不確定故意。
　㈢綜上所述，被告所犯幫助詐欺取財及幫助一般洗錢等犯行之
    事證均臻明確，其犯行洵堪認定，應予依法論科。
二、論罪及加重或減輕其刑之說明：
　㈠按刑法上之幫助犯，係對於犯罪與正犯有共同之認識，而以
    幫助之意思，對於正犯資以助力，未參與實施犯罪構成要件
    之行為者而言（最高法院88年度台上字第1270號判決意旨參
    照）。本案被告基於幫助收受詐欺所得及掩飾、隱匿詐欺所
    得之不確定故意，將本案帳戶之提款卡及密碼等資料交予他
    人使用，致被害人林允生遭騙而陷於錯誤，依指示匯款至本
    案帳戶內，被告主觀上自可預見其所提供之本案帳戶可作為
    他人犯詐欺罪而收受、取得特定犯罪所得使用，並因此遮斷
    金流而逃避追緝。是核被告所為，係犯刑法第30條第1項前
    段、第339條第1項之幫助詐欺取財罪（無證據證明被告認識
    幫助犯加重詐欺取財罪），及刑法第30條第1項前段、洗錢
    防制法第14條第1項之幫助犯一般洗錢罪。被告以單一交付
    本案帳戶金融卡及密碼之幫助行為，同時幫助身分不詳之詐
    欺集團成員詐騙告訴人之財物及洗錢，係以一行為而觸犯數
    罪名，為想像競合犯，應依刑法第55條前段規定，從一重之
    幫助一般洗錢罪處斷。
　㈡被告本案所為係對正犯資以助力而實施犯罪構成要件以外之
    行為，為幫助犯，經審酌其係助力本案詐欺集團成員遂行詐
    騙被害人之行為，並未實際參犯正犯之犯行，犯罪情節較正
    犯為輕，爰依刑法第30條第2項規定，按正犯之刑減輕之。
    又按洗錢防制法第16條第2項規定：「犯前2條之罪，在偵查
    或審判中自白者，減輕其刑。」查被告於本院審理時，就其
    幫助洗錢之犯行已自白不諱，應依洗錢防制法第16條第2項
    規定，減輕其刑，並依法遞減之。
三、撤銷改判之理由：　　
　㈠原審經審理結果，認被告犯罪事證明確，予以論罪科刑，雖
    非無見，惟被告於本院審理時，已坦承前揭洗錢犯行，應依
    洗錢防制法第16條第2項規定，減輕其刑，且被告於原審判
    決後，已與被害人成立和解，並於本院審理時，依前揭和解
    條件，當庭賠付被害人現金10萬元（見本院卷第80至81頁審
    判筆錄、第87至95頁所附被告與被害人成立和解之調解筆錄
    等相關資料），量刑基礎已有變更，原審未及審酌前揭各情
    ，未適用洗錢防制法第16條第2項之規定，減輕其刑，尚有
    未洽。被告上訴指摘原判決量刑不當，依前所述，為有理由
    。原判決既有前揭可議之處，自屬無可維持，應由本院撤銷
    改判。
　㈡爰以行為人之責任為基礎，審酌被告基於幫助詐欺取財、幫
    助洗錢之不確定故意，提供本案帳戶之金融卡及密碼予他人
    作為詐欺取財、洗錢之工具，助長不法份子之訛詐歪風，使
    執法人員難以追查詐騙正犯成員之真實身分，又造成告訴人
    之財產損害，本應予非難，惟審酌被告並未實際參與詐欺取
    財、洗錢等之犯行，可非難性較小，兼衡其品行、犯罪之動
    機、目的、手段、犯罪所生危害、犯後於本院審理時已坦承
    犯行，並已實際賠付被害人所受之損害10萬元，及其智識程
    度、生活狀況，檢察官、告訴人於本院審理時，就刑度所表
    示之意見（見本院卷第85頁）等一切情狀，量處如主文第2
    項所示之刑，並就併科罰金部分，諭知易服勞務之折算標準
    ，以示懲儆。又被告前於108年間因公共危險案件，經法院
    判處有期徒刑5月確定，於108年5月22日易科罰金執行完畢
    （見本院卷第24頁所附本院被告前案紀錄表），不符刑法第
    74條第1項得宣告緩刑之要件，自無從宣告緩刑，併此敘明
    。另綜觀全卷，查無證據證明被告有獲得朋分之款項，既無
    法證明被告獲有犯罪所得，自無從宣告沒收或追徵，亦併敘
    明。
據上論斷，應依刑事訴訟法第369條第1項前段、第364條、第299
條第1項前段，判決如主文。
本案經檢察官陳師敏提起公訴，由檢察官王亞樵到庭執行職務。
中　　華　　民　　國　　111 　年　　5 　　月　　5 　　日
                  刑事第十五庭  審判長法  官  陳芃宇
                                      法  官  曹馨方
                                      法  官  陳勇松
以上正本證明與原本無異。
如不服本判決，應於收受送達後20日內向本院提出上訴書狀，其
未敘述上訴之理由者並得於提起上訴後20日內向本院補提理由書
（均須按他造當事人之人數附繕本）「切勿逕送上級法院」。
                                      書記官  邱紹銓
中　　華　　民　　國　　111 　年　　5 　　月　　6 　　日
附錄：本案論罪科刑法條全文                 
洗錢防制法第14條
有第二條各款所列洗錢行為者，處7年以下有期徒刑，併科新臺
幣5百萬元以下罰金。
前項之未遂犯罰之。
前二項情形，不得科以超過其特定犯罪所定最重本刑之刑。

中華民國刑法第339條
（普通詐欺罪）
意圖為自己或第三人不法之所有，以詐術使人將本人或第三人之
物交付者，處5年以下有期徒刑、拘役或科或併科50萬元以下罰
金。
以前項方法得財產上不法之利益或使第三人得之者，亦同。
前二項之未遂犯罰之。